臺灣臺南地方法院民事判決　　　　　　　 94年度訴字第606號
原　　　告　乙○○
被　　　告　甲○○
上列當事人間請求侵權行為損害賠償事件，經本院於民國94年8
月4日言詞辯論終結，判決如下：
    主　文
被告應給付原告新台幣壹拾捌萬柒仟肆佰捌拾元。
原告其餘之訴駁回。
訴訟費用，由被告負擔五分之二；餘由原告負擔。
本判決第一項得假執行。但被告如於執行標的物拍定、變賣前，
以新台幣壹拾捌萬柒仟肆佰捌拾元為原告預供擔保，得免為假
執行。
    事實及理由
甲、程序方面：
    本件被告經合法通知，未於最後言詞辯論期日到場，核無民
    事訴訟法第386條所列各款情形，爰依原告之聲請，由其一
    造辯論而為判決。
乙、實體方面：
一、本件原告主張：兩造原均係居住於台南縣新市鄉大營村大營
    7之1號居安七莊之榮民，被告擔任榮民自治會會長，原告前
    曾要求被告公佈自治會之帳目，被告因此心生不滿，而於民
    國92年6月3日上午7時30分許，藉故與原告發生口角爭執，
    原告當時手持長柄鐵鏟正在庭院清理水溝，被告即基於傷害
    原告身體之犯意，以鐵棍追打原告，原告遂順手拿起清理水
    溝用之長柄鐵鏟阻擋，惟右手仍遭被告擊中，因此受有右手
    第一掌骨（即右手大拇指掌股）粉碎性骨折及右手拇指腫痛
    瘀血之傷害，嗣經治療，右手拇指仍無法完全彎曲，右手大
    拇指指尖關節活動度僅0至30度，掌指間關節活動度僅0至20
    度，已達殘障分級第11級，無復原之可能；而被告上開傷害
    犯行，經臺灣高等法院台南分院以93年度上易字第478號判
    處有期徒刑4月確定在案。原告受傷後，前後住院治療4日，
    打石膏6週，復建半年，仍難以回復原有功能，現在不論書
    寫文字、使用筷子、扣上鈕扣等日常生活動作，均有困難，
    精神受有相當之痛苦，爰依侵權行為損害賠償之法律關係，
    請求被告賠償醫藥費7,483元、精神慰撫金562,517元，合計
    570,000元等語，並聲明：被告應給付原告570,000元。
二、被告則以：92年6月3日上午7時30分許，被告手持剪刀走向
    原告所在之方向，該剪刀係被告要剪指甲之用，原告誤以為
    被告要對其不利，即手持鐵棍欲打被告，被告遂以木棍反擊
    ，原告又拿長柄鐵鏟打被告，被告乃撿起鐵棍與之對抗，雙
    方相互對打，被告之耳後、手指亦因此受有傷害，對原告所
    提書證雖無意見，但否認原告之傷勢係被告所致，且原告請
    求之金額過高，被告無力賠償等語資為抗辯，並聲明：駁回
    原告之訴。
三、原告主張兩造均係居住於台南縣新市鄉大營村大營七之一號
    居安七莊之榮民，被告擔任榮民自治會會長，原告前曾要求
    被告公佈自治會之帳目，被告因此心生不滿，而於92年6月3
    日上午7時30分許，藉故與原告發生口角爭執後，竟基於傷
    害原告身體之故意，手持鐵棍追打原告，原告雖以清理水溝
    用之長柄鐵鏟阻擋，仍遭被告擊中右手，而受有右手第一掌
    骨（即右手大拇指掌股）粉碎性骨折及右手拇指腫痛瘀血之
    傷害，右手大拇指指尖關節活動度僅剩0至30度，掌指間關
    節活動度僅剩0至20度，無法完全彎曲，已達殘廢等級11級
    之傷害，無恢復可能等情，業據其提出行政院退除役官兵輔
    導委員會高雄榮民總醫院（下稱高雄榮民總醫院）診斷證明
    書、病歷資料查詢函覆表各1件為證，且經本院向上開醫院
    函查屬實，有行政院衛生署台南醫院94年7月12日南醫歷字
    第0940003766號函、高雄榮民總醫院94年7月22日高總管字
    第0940007174號函及檢送之病歷在卷可稽。被告固不爭執其
    與原告分持鐵棍、長柄鐵鏟對打等情，惟否認打傷原告，並
    以前揭情詞置辯。經查：
  (一)原告主張其於前揭時、地，遭被告持鐵棍打傷之事實，業據
    被告於刑事傷害案件就事發經過陳稱：「他（原告）先拿鐵
    棍要打我，我才拿起鐵棍打他」、「我鐵棍並沒有打到他（
    原告）的手」、「我有拿鐵棍打他，他也有拿鐵鏟打我」、
    「我們只是拿鐵鏟跟鐵棍互相打」、「兩人受傷純粹是拿鐵
    棍、鐵鏟互打，手震傷了」等語明確（前開刑事卷警卷第8
    頁背面，偵卷第15頁，本院卷第41、66頁，二審卷第35頁）
    ，且經證人趙思來於開刑事案件證述：「他們（兩造）吵架
    時剛好我在門口所以我知道，但打架的事情我沒看見，他們
    打完架通知救護車要送乙○○（原告）去醫院時，我才知道
    」、「有看到他們二人拿鐵棍互罵」等語在卷（警卷第10
    頁背面、偵卷第45頁），參以被告提出診斷證明書及附於刑
    事卷內之榮民醫院94年1月27日永醫字第0940000161號函暨
    檢送之病歷資料（前開刑事二審卷第65至67頁），亦可證明
    其因此故受有左手指3公分撕裂傷、右腕挫傷及左耳後挫傷
    之傷害等情，顯見兩造於上開時、地，確係分持鐵棍、長柄
    鐵鏟互擊，而致彼此成傷無訛。
  (二)原告固主張其持長柄鐵鏟係為阻擋被告之攻擊，並非互毆等
    語。然按所謂正當防衛必須對於現在不法之侵害始得為之，
    若侵害業已過去，即無正當防衛可言，至彼此互毆，又必以
    一方初無傷人之行為，因排除對方不法之侵害而加以還擊，
    始得以正當防衛論。故侵害已過去後之報復行為，與無從分
    別何方為不法侵害之互毆行為，均不得主張防衛權（最高法
    院30年上字第1040號判例參照）。本件兩造既嗣分持長柄鐵
    鏟及鐵棍互相毆擊，即屬互毆行為，已如前述，原告前開主
    張，尚難採信，惟雙方互毆，乃互為侵權行為，不應影響於
    被告應負賠償原告損害之責任，附此說明。
  (三)又被告前開傷害原告之行為，經臺灣高等法院台南分院刑事
    庭以被告傷害人之身體，判處有期徒刑4月，如易科罰金，
    以300元折算1日確定，亦與本院為同一之認定，此有該院93
    年度上易字第478號刑事判決書1件在卷為憑，且經本院依職
    權調取之前開刑事案件卷宗審閱無誤。被告對該刑事部分已
    確定之事實，未表爭執，故其所為上開辯解，可認係推諉飾
    詞，並無足採。從而，原告基於侵權行為之法律關係，訴請
    被告負侵權行為之損害賠償責任，洵屬有據。
四、按因故意或過失，不法侵害他人之權利者，負損害賠償責任
    ；次按不法侵害他人之身體、健康、名譽、自由、信用、隱
    私、貞操，或不法侵害其他人格法益而情節重大者，被害人
    雖非財產上之損害，亦得請求賠償相當之金額，民法第184
    條第1項前段、第195條第1項前段分別定有明文。本件被告
    基於傷害人之故意，以鐵棍毆打原告，致原告受有右手第一
    掌骨（即右手大拇指掌股）粉碎性骨折及右手拇指腫痛瘀血
    之傷害，嗣經治療，右手大拇指指尖關節活動度僅剩0至30
    度，掌指間關節活動度僅剩0至20度，無法完全彎曲，已達
    殘障分級第11級，而無復原之可能，其傷害行為，既經認定
    ，則被告應負損害賠償責任，茲就原告所得請求者，爰分述
    如下：
  (一)醫療費用7,483元部分：
    原告因被告之傷害行為，受有前開傷害，經至行政院衛生署
    台南醫院治療，支出掛號費及自負額293元、1,050元、270
    元，合計1,613元；至高雄榮民總醫院就診，支出證書費440
    元、病房繕食費4,065元，自付額485元、400元、200元、20
    0元、40元、20元、20元計1,365元，合計5,870元，共計支
    出7,483元之醫療費用等語，業據其提出醫療費收據12紙為
    證，且經本院向上述醫院查證屬實，有前開行政院衛生署台
    南醫院函、高雄榮民總醫院函及檢送之醫療費用明細、病歷
    在卷為憑，審酌原告受傷情形及其社會地位，本院認上開費
    用，核屬相當且係必要之醫療費用，應予全數准許。
  (二)精神慰藉金562,517元部分：
  1.按慰藉金之賠償以人格權遭受侵害，使精神上受有痛苦為必
    要，至其核給之標準固與財產上損害之計算不同，惟非不可
    斟酌雙方身分、資力與加害程度，及其他各種情形核定相當
    之數額，最高法院51年台上字第223號判例參照。本件原告
    因受被告不法侵害身體，致受有上開之傷害，據以請求精神
    慰藉金，於法並無不合。
  2.本院參酌兩造均為榮民身分，原告現年68歲，其學歷為碩士
    ，先前係士官長官階退役，退役後曾在空軍官校及私立學校
    任教，支領月退金70,000餘元，未婚並無子女，其於93年度
    所得給付總額為358,502元，但名下無財產資料；被告現年
    80歲，其學歷為初中畢業，之前係陸軍上尉官階退役，支領
    月退俸26, 000元至27,000元，目前住在榮民之家，擔任榮
    民自治會長，月領會費6,000元，已婚無子女，其於93年度
    所得給付總額為60,000元，名下並無財產資料等情，業據兩
    造陳述在卷，且有本院依職權調閱之兩造財產所得調件明細
    表在卷可按。本院審酌上述原告因被告之傷害行為，受有右
    手第一掌骨（即右手大拇指掌股）粉碎性骨折及右手拇指腫
    痛瘀血之傷害，經延醫治療，右手拇指仍無法完全彎曲害，
    其右手大拇指指尖關節活動度0至30度，掌指間關節活動度0
    至20度，達到殘障分級第11級，參照各殘廢等級喪失或減少
    勞動能力比率表，相當於喪失勞動減損38.45%，已無復原之
    可能，須以精細手指動作配合之動作，如拿筆寫字、扣鈕扣
    、拿筷子等行為，確實受到相當程度之影響，日常生活未免
    多所不便；而本件衝突之起因，乃原告對自治會公佈之帳目
    提出質疑，被告心生不滿，兩造因此產生爭執，始各持長柄
    鐵鏟、鐵棍對打，彼此皆非蓄意傷害，且被告同時亦受有左
    手指3公分撕裂傷、右腕挫傷及左耳後挫傷之傷害，及兩造
    之前述身分、地位、經濟能力及被告迄今尚未賠償原告等一
    切情狀，認為原告請求562,517元，尚嫌過高，應予核減為
    180,000元，方屬公允，故其主張逾此數額之請求，為無理
    由。
五、從而，原告基於侵權行為之法律關係，請求被告應給付187,
    483元，為有理由，應予准許；逾此部分所為之請求，為無
    理由，應駁回之。
六、本件為關於財產權之訴訟，所命給付之金額未逾500,000元
    之所為被告敗訴判決，應依民事訴訟法第389條第1項第5款
    規定，依職權宣告假執行，是原告聲請就勝訴部分供擔保為
    假執行，即無必要；本院並依同法第392條第2項、第3項規
    定，依職權宣告被告得供擔保，免為假執行；另原告敗訴部
    分，假執行聲請失所附麗，應併予駁回。
七、本件事證已臻明確，兩造其餘主張及舉證，經核與本件判決
    結果不生影響，爰不另一一論述，併此敘明。
八、據上論結，本件原告之訴為一部有理由，一部無理由，依民
    事訴訟法第79條、第389條第1項第5款、第392條第2項、第3
    項，判決如主文。
中　　華　　民　　國　　94　　年　　8 　　月　　18　　日
                  民事第三庭    法　官　郭貞秀
以上正本，係照原本作成。
如對本判決上訴，須於判決送達後20日內向本院提出上訴狀
中　　華　　民　　國　　94　　年　  8　 　月　　19　　日
                                書記官　陳慧玲
